臺灣士林地方法院民事判決　　　　　　　100年度訴字第776號
原　　　告　台北富邦商業銀行股份有限公司
法定代理人　韓蔚廷
訴訟代理人　林家齊
　　　　　　盧松永
被　　　告　何達夫
上列當事人間清償信用卡消費款事件，本院於民國100 年9 月15
日言詞辯論終結，判決如下：
    主  文
被告應給付原告新臺幣伍拾壹萬陸仟伍佰壹拾肆元，及其中新臺
幣拾陸萬零玖佰肆拾肆元自民國一○○年五月五日起至清償日
止，按年息百分之十點七三計算之利息，其中新臺幣壹拾肆萬貳
仟零捌拾貳元，按年息百分之十八點七三計算之利息；暨自民國
一○○年五月五日起三個月內，每月加計新臺幣伍佰元之違約金
。
原告其餘之訴駁回。
訴訟費用由被告負擔。
    事實及理由
一前富邦商業銀行股份有限公司（以下簡稱富邦銀行），與台北
  銀行於民國94年1 月1 日合併，富邦銀行為消滅銀行，台北銀
  行為存續銀行，並更名為原告目前的名稱「台北富邦商業銀行
  股份有限公司」，有原告提出經濟部94年1 月3 日經授商字第
  00000000000 號函在可稽，原富邦銀行之權利義務關係自應由
  合併後存續之原告銀行依公司法第75條規定概括承受，合先敘
  明。
二原告起訴主張：被告於96年11月6 日與原告簽訂信用卡使用契
  約，依約被告領用信用卡（以下簡稱系爭信用卡）後即得於各
  特約商店憑卡簽帳消費，並應於當期繳款截止日前向原告清償
  全部消費款，或以循環信用方式繳付最低應繳金額，逾期清償
  者，除喪失期限利益外，應另行給付原告按年息18.73%計算之
  利息（惟原告得視被告之信用狀況與金融往來情形訂定信用卡
  差別利率及期間，並逕以帳單通知調整被告適用之利率，若被
  告於差別利率期間違反信用卡使用契約者，原告得逕行調整被
  告適用之利率），另按前述利息加計10% 之違約金，嗣因信用
  卡約定條款異動，自99年10月起則改以自逾期之日起計收以3
  期為上限之違約金。詎被告自99年9 月17日起至100 年3 月8
  日止，於特約商店消費簽帳，截至100 年5 月4 日止，尚有新
  臺幣（下同）52萬6,514 元之消費帳款、費用及利息未付，及
  其中50萬3,026 元部分按前述約定計算之利息、違約金，迄未
  給付。爰依信用卡使用契約，請求被告依約如數給付等語。並
  聲明：被告應給付原告52萬6,514 元，及其中50萬3,026 元自
  100 年5 月5 日起至清償日止，按年息18.73%計算之利息，暨
  自上述起息日起3 個月內，按月加計500 元之違約金。
二被告則以：伊確實有使用系爭信用卡簽帳消費，之前均有按時
  繳款，惟自今年年初動用循環繳息，5 月起即開始遲繳卡費。
  又原告向伊收取3 萬元年費，卻於伊繳交年費半年後即停用系
  爭信用卡而無法繼續使用，故年費應予酌減，況原告以年息18
  .73%作為全部消費帳款之循環信用利率顯屬過高等語置辯，並
  聲明：原告之訴駁回。
三原告主張被告消費簽帳，積欠消費帳款本金50萬3,026 元之事
  實，已據其提出申請書2 件、約定條款、信用卡客戶滯納消費
  款、利息款、費用款明細資料、信用卡消費明細及帳單等件為
  證，核屬相符，亦為被告所不爭執，堪信原告此部分之主張為
  真實。而被告抗辯原告收取年費卻於年度終了前停止被告使用
  信用卡，應退還部分年費，及否認原告主張積欠利息之事實，
  ，被告並以前揭情詞置辯，是本件爭點即在於原告所收取之年
  費是否需部分退費及其主張被告所積欠之利息是否過高？茲論
  述如下：
  (一)年費部分
    1.按信用卡契約乃持卡人與發卡機構約定，由持卡人向發卡
      機構提供之特約商店簽帳消費，並委託發卡機構代為處理
      清償信用卡消費債務，而由持卡人給付發卡機構手續費及
      年費等報酬之契約。是年費之性質既為發卡機構代持卡人
      處理清償信用卡消費債務之報酬，自得由兩造自由約定之
      。又依目前現況發卡機構通常會向持卡人預收年費，待持
      卡人之簽帳消費達到一定之優惠門檻始予以扣除年費。查
      系爭信用卡申請書載明「正卡年費收取標準為每年2 萬元
      ，首年免年費，年消費達100 萬元以上，享次年免年費之
      優惠」之約定，有系爭信用卡申請書在卷可憑（本院卷第
      10頁），故原告向被告所收取之年費，既屬原告為被告使
      用系爭信用卡簽帳消費而代為處理清償信用債務之報酬，
      自以原告提供被告得以正常使用系爭信用卡為前提，惟原
      告因被告積欠簽帳消費款屢經催討而未繳納，已於100 年
      5 月4 日主動停用系爭信用卡，有電話記錄表附卷可稽，
      被告既自該日起已無法使用系爭信用卡，則無庸再支付該
      部分之報酬予原告，故本件被告主張原告向其所收取之年
      費，應部分退費等語，應屬可採。
    2.次查原告係於99年11月向被告收取系爭信用卡之年費2 萬
      元，有系爭信用卡之該月帳單在卷可稽（本院卷第59頁）
      。是該筆年費應屬被告於99年11月至100 年10月期間使用
      系爭信用卡所應支付予原告之報酬，然被告實際上卻僅得
      使用系爭信用卡至100 年4 月，揆諸上開說明，被告於10
      0 年5 月至10月期間既無法使用系爭信用卡，則原告自應
      按被告實際持卡月份比例退還部分年費，故原告應退還向
      被告所預收之100 年5 月至10月年費即1 萬元（計算式：
      20000 ÷12×6 ＝10000 ）。從而，被告固積欠原告52萬
      6,514 元之消費帳款、費用及利息未支付，但應扣除上述
      原告應退還被告之年費1 萬元，故原告向被告請求51萬6,
      514 元（計算式：526514－10000 ＝516514）之消費帳款
      、費用及利息部分，為有理由，應予准許，逾此部分之請
      求，即屬無據，應予駁回。
  (二)利息部分
    1.按定型化契約條款，乃指企業經營者為與不特定多數消費
      者訂立同類契約之用，所提出預先擬定之契約條款；而定
      型化契約，即以企業經營者提出之定型化契約條款作為契
      約內容之全部或一部而訂定之契約，或謂依照當事人一方
      預定用於同類契約之條款而訂定之契約，消費者保護法第
      2 條第7 款、第9 款，及民法第247 條之1 前段均定有明
      文。經查：信用卡使用契約乃現代工商社會創新之新型態
      交易，銀行因考量此種交易之大量性，處理之經濟性，且
      為對不同之交易相對人適用相同之交易條件，因而預先擬
      定契約條文使用，其屬消費者保護法規定之定型化契約甚
      明。又依據原告提出之信用卡約定條款第14條記載「甲方
      （按：即被告）當月簽帳消費之全部金額應於當期繳款截
      止日（結帳日加16日）以前存入指定帳戶以供乙方（按：
      即原告）扣帳或逕行繳付乙方…逾期時應自乙方代墊簽帳
      消費款之日（即實際撥款日）起計算至該筆帳款結清日止
      ，按本條第3 項說明之循環信用利率逐日計算之循環信用
      利息及依本條第7 項約定之違約金。…」、「甲方於持卡
      期間得以循環信用方式彈性繳款，於當期繳款截止日前將
      最低應繳金額以上（或等於最低應繳金額）款項繳付乙方
      ，不適用第一項當期清償全部之應付帳款約定。對於每筆
      『得計入循環信用本金之帳款』，乙方得向甲方取收自各
      筆帳款入帳日起按最高年息百分之二十（惟乙方得在前述
      最高利率範圍內視甲方之信用狀況與金融往來情形訂定信
      用卡差別利率及期間，並逕以帳單通知調整甲方所適用之
      利率。若甲方於信用卡差別利率期間於當期繳款期限未繳
      足最低應繳金額或有第二十二條第一項及第二項各款規定
      情事之一者，乙方得不經事先通知或催告，逕行調整甲方
      所適用之循環信用利率為年息百分之二十）逐日計算之利
      息，且甲方得隨時清償其原遲延付款金額之全部或一部份
      。」「甲方若逾期繳納每月最低應付款額者，甲方則喪失
      循環信用之期限利益，應按全部未償還餘額加計如本條第
      一項之循環利息及依本條第七項約定計算之違約金，償還
      乙方。」。是上開約定條款係原告預先擬定與不特定多數
      消費者交易使用之附合條款之一，有原告提出之信用卡約
      定條款第14條在卷可稽，乃屬定型化契約條款，其內容有
      無合乎實質公平要求，應受消費者保護法暨定型化契約理
      論之司法控制，合先敘明。
    2.次按「定型化契約中之條款違反誠信原則，對消費者顯失
      公平者，無效。定型化契約中之條款有下列情形之一者，
      推定其顯失公平：(一)違反平等互惠原則者。(二)條款與其所
      排除不予適用之任意規定之立法意旨顯相矛盾者。(三)契約
      之主要權利或義務，因受條款之限制，致契約之目的難以
      達成者」，消費者保護法第12條定有明文。而其中何謂違
      反平等互惠原則，同法施行細則第14條亦臚列下列4 款供
      參：(一)當事人間之給付顯不相當者。(二)消費者應負擔非其
      所能控制之危險者。(三)消費者違約時，應負擔顯不相當之
      賠償責任者。(四)其他顯有不利於消費者之情形者。又民法
      債編為防止經濟強者利用定型化契約手段濫用契約自由，
      及維護交易公平，於89年5 月5 日修訂施行之第247 條之
      1 亦規定：「依照當事人一方預定用於同類契約之條款而
      訂定之契約，為左列各款之約定，按其情形顯失公平者，
      該部分約定無效：(一)免除或減輕預定契約條款之當事人之
      責任者。(二)加重他方當事人之責任者。(三)使他方當事人拋
      棄權利或限制其行使權利者。(四)其他於他方當事人有重大
      不利益者。」。而前開條款固約定原告得在最高利率即年
      息20% 範圍內視被告之信用狀況與金融往來情形訂定信用
      卡差別利率及期間，並逕以帳單通知調整被告所適用之利
      率，然該條款對被告顯有不利之情形而違反平等互惠原則
      ，是本院認原告據此約定主張以年息18.73%計算被告所積
      欠之全部消費帳款尚屬過高，應分別適用被告於簽帳消費
      時，原告以帳單通知被告之當月適用利率較為妥適。
    3.查依原告每月寄送予被告之系爭信用卡帳單（本院卷第46
      至101 頁）所示，迄100 年5 月被告遭原告停卡為止，被
      告每月均有使用系爭信用卡簽帳消費，並且繳納消費帳款
      ，被告係自99年10月起未能繳清每月應繳總金額而開始使
      用循環繳息，而其中99年10月起至100 年1 月止，原告均
      以年息10.73%計算系爭信用卡之循環信用利率，100 年2
      月起至同年5 月間則以年息18.73%計算系爭信用卡之循環
      信用利率。復查，截至100 年1 月止，被告使用系爭信用
      卡簽帳消費之金額共計36萬944 元（計算式：503026－32
      106 －107476－2500＝360944），而100 年2 月至同年5
      月間，被告新增之簽帳消費款共計14萬2,082 元（計算式
      ：32106 ＋107476＋2500＝142082）。承上所述，本件原
      告主張被告尚欠本金50萬3,026 元，其中36萬944 元部分
      ，應適用10.73%之循環信用利率；其中14萬2,082 元部分
      之循環信用利率，則得適用原告所主張之年息18.73%。從
      而，本件原告請求被告給付本金50萬3,026 元，其中36萬
      944 元自100 年5 月5 日起至清償日止，按年息10.73%計
      算之利息，其中14萬2,082 元自100 年5 月5 日起至清償
      日止，按年息18.73%計算之利息，暨自100 年5 月5 日起
      3 個月內，每月加計500 元之違約金為有理由，應予准許
      ，逾此部分之請求，即屬無據，應予駁回。
四綜上所述，原告依兩造信用卡契約之法律關係請求被告給付信
  用卡消費帳款、利息計51萬6,514 元，及其中36萬944 元自10
  0 年5 月5 日起至清償日止，按年息10.73%計算之利息，其中
  14萬2,082 元自100 年5 月5 日起至清償日止，按年息18.73%
  計算之利息，暨自100 年5 月5 日起3 個月內，每月500 元之
  違約金，為有理由，應予准許，逾此部分之請求，即屬無據，
  應予駁回。
五本件判決基礎俱已臻明確，兩造其餘攻防方法及訴訟資料經本
  院審酌後，認與判決不生影響，無逐一論駁之必要，併此敘明
  。又本件雖係駁回原告部分之訴，然因原告敗訴之部分甚微，
  本院認依民事訴訟法第79條規定，命訴訟費用全部由被告負擔
  為適當。
六據上論結，原告之訴為一部有理由，一部無理由，爰依民事訴
  訟法第79條，判決如主文。
中    華    民    國   100    年    9     月    30    日
                  民事第一庭  法  官  黃珮禎
以上正本證明與原本無異。
如對本判決上訴，應於判決送達後20日內向本院提出上訴狀，若
委任律師提起上訴者，應一併繳納上訴審裁判費，否則本院得不
命補正逕行駁回上訴。
中    華    民    國   100    年    9     月    30    日
                              書記官  陳韻如